【裁判字號】    99,上易,141
【裁判日期】    990824
【裁判案由】    侵權行為損害賠償
【裁判全文】
臺灣高等法院臺南分院民事判決  99年度上易字第141號
上 訴 人  丁○○
被上訴人  乙○○
          甲○○
          丙○○
上列當事人間請求侵權行為損害賠償事件，上訴人對於中華民國
99年4月09日臺灣臺南地方法院第一審判決（99年度訴字第270號
），本院於99年8月10日言詞辯論終結，判決如下：
    主  文
上訴駁回。
第二審訴訟費用由上訴人負擔。
    事實及理由
壹、本件被上訴人等於原審提起刑事附帶民事訴訟起訴主張：被
    上訴人等於夜間在台南縣仁德鄉○○路○段二五八號前擺攤
    做生意，其中被上訴人乙○○及丙○○經營香雞排，被上訴
    人甲○○經營東山鴨頭生意；嗣上訴人以做生意過晚，汽、
    機車經過之吵雜聲，或產生之聲音干擾上訴人睡眠為由，規
    定附近商家營業時間；若店家超過上訴人所規定時間者，上
    訴人則會大聲咆哮怒罵，期間於民國（下同）97年07月至同
    年10月間、97年05月至同年10月間，分別在被上訴人等所經
    營之前揭攤位附近，對被上訴人乙○○及丙○○、甲○○連
    續以三字經及各種不堪字眼，如（台語）「幹你祖父祖母、
    幹你娘、小人、垃圾，死無葬身之地、白賊七、狗頭鼠面、
    流浪到台南、給人入贅」、「幹你祖父祖母、幹你娘支歪，
    賽你娘、不孝子、死無葬身之地、白賊七、凸眼無情、瘋女
    人」等語，辱罵被上訴人等，已造成被上訴人等名譽上之傷
    害。茲上訴人以人身攻擊辱罵被上訴人等，令渠等苦不堪言
    ，且上訴人於公開場合罵人，對被上訴人等名譽上造成極大
    的傷害，渠等受此不法侵害，身心疲憊、精神幾近瀕臨崩潰
    ，甚至上訴人還四處造謠，確實讓被上訴人等精神上蒙受巨
    大之壓力。爰本於侵權行為所衍生之損害賠償請求權法律關
    係，求為判命：上訴人應給付被上訴人等各新臺幣（下同）
    二百萬元，及自刑事附帶民事起訴狀繕本送達之翌日起至清
    償日止，各按年息百分之五計算利息之判決等語（原審判決
    上訴人應給付被上訴人等各40,000元，及均自98年12月23日
    起至清償日止，按年息百分之05計算之利息，而駁回被上訴
    人等其餘之請求。嗣上訴人就其受敗訴判決部分聲明不服而
    提起上訴，求為原判決關於此部分應予廢棄，廢棄部分，被
    上訴人等在第一審之訴駁回。至被上訴人等就其分別受敗訴
    判決之部分，則未不服提起上訴，並答辯聲明求為駁回上訴
    ）。
貳、上訴人於本院審理時之陳述除與原審判決記載相同者予以引
    用外，並補以下列等語，資為抗辯：
一、被上訴人等營業之場所均不合法，因被上訴人等營業時間很
    長，聲音又吵，上訴人始與渠等發生爭執。
二、上訴人並無被上訴人所指公然侮辱之情事，但有罵髒話，那
    是因為當時很生氣所致，且被上訴人等請求金額過高，上訴
    人一塊錢也不賠償。
三、被上訴人等的營業場所、營業時間，不符合情理法，且他們
    是攤車，可以推來推去，也曾經被警察開過罰單，渠等所言
    不實在。
四、上訴人前曾控告被上訴人等三人涉嫌傷害、串供偽證，因其
    太太長期需服用安眠藥，才向被上訴人反應在凌晨二點半收
    攤；另他們也曾經罵上訴人，說上訴人毆打太太、豬狗牛不
    如等。
參、兩造不爭執之事實：
一、上訴人因涉嫌妨害名譽刑事案件，經被上訴人等訴由臺南縣
    警察局歸仁分局報請臺灣臺南地方法院檢察署（下稱臺南地
    檢署）檢察官偵查後，向臺灣臺南地方法院（下稱原法院）
    聲請簡易判決處刑，期間經原法院刑事庭認定上訴人犯公然
    侮辱人罪，判處拘役二十日，如易科罰金，以一千元折算一
    日；嗣檢察官依被上訴人等之聲請向原法院提起上訴，雖原
    法院合議庭將原判決撤銷，惟仍認定上訴人犯公然侮辱人罪
    ，而判處拘役五十日，如易科罰金，以一千元折算一日確定
    在案（見原審卷(四)第8至10頁，本院卷第44頁）。
二、本件被上訴人等係以原法院前揭刑事簡易判決所認定之犯罪
    事實，資為渠等名譽權受有損害之依據，並請求上訴人賠償
    其精神上之損害賠償。
肆、兩造爭執之事項：
    被上訴人等請求上訴人應賠償精神慰撫金之數額，應以若干
    為合理及適當？
伍、本院之判斷：
一、查被上訴人等主張渠等於夜間在台南縣仁德鄉○○路○段二
    五八號前擺攤做生意，其中被上訴人乙○○及丙○○經營香
    雞排，被上訴人甲○○經營東山鴨頭生意；嗣上訴人以做生
    意過晚，汽、機車經過之吵雜聲，或產生之聲音干擾上訴人
    睡眠為由，規定附近商家營業時間；若店家超過上訴人所規
    定時間者，上訴人則會大聲咆哮怒罵，詎上訴人於97年07月
    至同年10月間、97年05月至同年10月間，分別在被上訴人等
    所經營之前揭攤位附近，對被上訴人乙○○及丙○○、甲○
    ○連續以三字經及各種不堪字眼，如（台語）「幹你祖父祖
    母、幹你娘、小人、垃圾，死無葬身之地、白賊七、狗頭鼠
    面、流浪到臺南、給人入贅」、「幹你祖父祖母、幹你娘支
    歪，賽你娘、不孝子、死無葬身之地、白賊七、凸眼無情、
    瘋女人」等語，連續辱罵被上訴人等之事實，已據被上訴人
    等於原審及本院審理時陳述在卷，並有被上訴人等所提出而
    為上訴人所不爭執之現場錄影光碟五片及臺南地檢署檢察官
    製作之98年04月16日勘驗筆錄附於前揭刑事案件卷宗可憑；
    再徵諸上訴人確已因前揭妨害名譽刑事案件，經被上訴人等
    訴由臺南縣警察局歸仁分局報請臺南地檢署檢察官偵查後，
    向原法院聲請簡易判決處刑，期間經原法院刑事庭於98年10
    月21日認定上訴人犯公然侮辱人罪，判處拘役二十日，如易
    科罰金，以一千元折算一日；嗣檢察官依被上訴人等之聲請
    向原法院提起上訴，雖原法院合議庭將原判決撤銷，惟仍認
    定上訴人犯公然侮辱人罪，於99年2月4日判處拘役五十日，
    如易科罰金，以一千元折算一日確定在案，有原法院98年度
    簡上字第349號刑事判決及98 年度簡字第2479號刑事簡易判
    決各一份在卷可按（見原審卷(四)第08至10頁，本院卷第44頁
    ），並經本院核閱卷附之前揭刑事案件影印卷宗無訛以察，
    自屬真實。至上訴人雖為前揭情詞之抗辯，惟姑不論此已為
    被上訴人等所堅決否認，且上訴人就此迄仍無法提出確切之
    證據足資證明，或供本院調查以實其說；況其中部分事實縱
    認屬實，究之尚與本件之認定無涉，亦無直接之相當因果關
    係，自尚不能採為有利於其之論據。
二、按因故意或過失，不法侵害他人之權利者，負損害賠償責任
    。又不法侵害他人之身體、健康、名譽、自由、信用、隱私
    、貞操，或不法侵害其他人格法益而情節重大者，被害人雖
    非財產上之損害，亦得請求賠償相當之金額，民法第一百八
    十四條第一項前段及第一百九十五條第一項前段分別定有明
    文。次按慰藉金之賠償以人格權遭受侵害，使精神上受有痛
    苦為必要，至其核給之標準固與財產上損害之計算不同，惟
    非不可斟酌雙方身分、資力與加害程度，及其他各種情形核
    定相當之數額；換言之，以人格權遭遇侵害，受有精神上之
    痛苦，而請求慰藉金之賠償，其核給之標準，須斟酌雙方之
    身分、資力與加害程度及其他各種情形核定相當之數額。且
    所謂「相當」，應以實際加害情形與其名譽影響是否重大及
    被害人之身分、地位與加害人之經濟情況等關係定之（最高
    法院47年度台上字第1221號及同院51年度台上字第0223號判
    例參照）。本件上訴人確有於上揭時地對被上訴人乙○○及
    丙○○、甲○○以前述三字經及各種不堪字眼，連續辱罵被
    上訴人等，已如前述。從而被上訴人等本於侵權行為之法律
    關係，請求上訴人應賠償其因受有前揭公然侮辱所造成之非
    財產上之損害，自屬有據。
三、查本件被上訴人等確因上訴人連續以前述三字經及各種不堪
    字眼予以公然侮辱漫罵，致渠等之名譽分別受有損害，已如
    前述；徵諸上訴人係在公共場所即人群眾多之夜市對被上訴
    人等施以侮辱漫罵，且辱罵字語，究其意涵實極為低級、不
    堪入耳，甚至為嚴重之人身攻擊以察，衡情渠等精神上確受
    有相當痛苦，當不言可喻。查上訴人教育程度為臺南高工機
    械科畢業，目前已退休並無職業，靠退休金維生，現名下有
    土地十六筆及房屋一棟，財產總值為四千二百八十九萬八千
    一百八十三元；被上訴人乙○○為崑山科技大學機械系智慧
    車輛研究所碩士畢業，目前從事攤販賣雞排工作，每月收入
    約二至四萬餘元，名下有土地及房屋各一筆；而被上訴人丙
    ○○為崑山科技大學畢業，目前與被上訴人乙○○共同從事
    販賣雞排之工作，每月收入約二至四萬餘元，現名下有土地
    一筆，財產總值為一百二十八萬九千三百十二元，至被上訴
    人甲○○為國中畢業之教育程度，已離婚，目前從事販賣東
    山鴨頭工作，每月收入約三至四萬元，現名下有土地三筆、
    房屋一間，財產總值為二百五十六萬零六百九十六元等情，
    已據兩造於本院審理時分別陳述在卷（見本院卷第32至33頁
    ），並有原審依職權調閱之稅務電子閘門財產所得調件明細
    表在卷可參（見原審卷(四)第15至20頁，原審卷(五)第45頁，原
    審卷(六)第15至16頁）。本院斟酌兩造之教育程度、身分、地
    位、經濟能力，上訴人之年齡已七十六歲（22年09月12日生
    ）及所受之刑罰制裁、犯罪後之情況，被上訴人等因此遭受
    精神上痛苦之程度及本件公然侮辱事件發生之緣由，等一切
    情狀，認被上訴人等請求上訴人賠償其非財產上之損害各於
    四萬元之範圍內為適當。至渠等分別逾此金額之請求，尚嫌
    過高，難謂正當。
四、按給付有確定期限者，債務人自期限屆滿時起，負遲延責任
    ；給付無確定期限者，債務人於債權人得請求給付時，經其
    催告而未為給付，自受催告時起，負遲延責任；其經債權人
    起訴而送達訴狀，或依督促程序送達支付命令，或為其他相
    類之行為者，與催告有同一之效力；民法第二百二十九條第
    一、二項分別定明文。又遲延之債務，以支付金錢為標的者
    ，債權人得請求依法定利率計算之遲延利息；但約定利率較
    高者，仍從其約定利率；而應付利息之債務，其利率未經約
    定，亦無法律可據者，週年利率為百分之五；亦為同法第二
    百三十三條第一項及第二百零三條所明定。查本件被上訴人
    等得請求賠償之前揭金額，並未據其主張定有給付之期限，
    則被上訴人等請求自本件刑事附帶民事起訴狀繕本送達之翌
    日起，按年息百分之五計算之利息，並未逾上開規定之範圍
    ，自無不合。而按本件刑事附帶民事起訴狀繕本，已均於九
    十八年十二月二十二日經原審法院送達予上訴人（見原審卷
    (一)第4頁，原審卷(二)第4頁，原審卷(三)第04頁）；則被上訴人
    等請求上訴人應自98年12月23日起，按年息百分之五計付遲
    延利息，洵屬正當。
陸、綜上所述，被上訴人等本於侵權行為所衍生之損害賠償請求
    權之法律關係，請求判決：上訴人應各賠償其精神慰藉金四
    萬元，及自98年12月23日起至清償日止，按年息百分之五計
    付遲延利息部分，為有理由，應各予准許。至渠等逾此範圍
    所為損害金之請求，為無理由，應均予駁回。原審就上開應
    准許部分，判命上訴人給付，並依職權及基於衡平，酌定相
    當金額而為准、免假執行之宣告，經核於法並無違誤；上訴
    人上訴意旨，就此部分仍執陳詞，指摘原判決不當，求予廢
    棄改判駁回被上訴人等在第一審之訴，為無理由，應駁回其
    上訴。
柒、又本件待證事實已臻明確，兩造其餘攻擊防禦方法及舉證，
    對判決之結果已不生影響，爰不一一詳為審酌，附此敘明。
四、據上論結，本件上訴為無理由，依民事訴訟法第四百四十九
    條第一項、第七十八條，判決如主文。
中    華    民    國    99    年    8     月    24    日
                  民事第三庭    審判長法  官  黃崑宗
                                      法  官  王浦傑
                                      法  官  張世展
上為正本係照原本作成。
不得上訴。
中    華    民    國    99    年    8     月    24    日
                                      書記官  林佳瑩

司法院資訊處製作；財團法人民間司法改革基金會備份。
